最高法院刑事判決　　　　　　九十六年度台上字第三七五五號
上　訴　人　台灣高等法院台中分院檢察署檢察官
被　　　告　甲○○
上列上訴人因被告違反公職人員選舉罷免法案件，不服台灣高等
法院台中分院中華民國九十六年四月十八日第二審判決（九十六
年度選上訴字第五五○號，起訴案號：台灣南投地方法院檢察署
九十五年度選偵字第三三號），提起上訴，本院判決如下：
    主  文
原判決撤銷，發回台灣高等法院台中分院。
    理  由
本件原判決係以公訴意旨略稱：被告甲○○於民國九十五年五月
間，登記參選南投縣第十八屆國姓鄉長福村長。現任南投縣議員
戴世銓之父戴漢河為表示祝賀之意，乃購買每盒價值新台幣（下
同）五百元之茶葉禮盒共十五盒贈予被告，並在茶葉禮盒包裝袋
上附貼戴世銓之名片。不料被告為求順利當選長福村村長，竟基
於投票行賄犯意，於同年月底某日，攜帶茶葉禮盒四盒，至南投
縣國姓鄉○○村○○路四十六號郭武松（業經判處罪刑確定）住
處，向此次村長選舉具有投票權之郭武松行求投票支持，並交付
上開茶葉禮盒四盒，請郭某自行留下一盒，其餘三盒轉交予同具
有村長選舉投票權之陳錦勳、謝明雄、劉鶴清三人，郭武松明知
被告係本屆長福村村長候選人，於該競選期間致贈茶葉禮盒，有
可能作為賄選之用，竟仍不違反其本意，當場收受上開茶葉禮盒
之賄賂，並默示屆時將投票予被告，而於收受上開茶葉禮盒數日
後，適逢陳錦勳、謝明雄、劉鶴清分別至渠家中拜訪，郭某乃將
該茶葉禮盒交予不知情之陳錦勳等人，但未表示該茶葉禮盒係被
告用以投票行賄物品。嗣經警據報循線於同年六月八日上午九時
許，在郭武松、謝明雄、劉鶴清住處查獲，計扣得茶葉禮盒三盒
。因認被告涉犯公職人員選舉罷免法第九十條之一第一項之投票
行賄罪嫌。經審理結果，認為不能證明被告犯罪，因而撤銷第一
審（關於被告部分）科刑之判決，改判為被告無罪諭知。固非無
見。
惟查：(一)、被告以外之人於審判外之言詞或書面陳述，除法律有
規定者外，不得作為證據，九十二年二月六日修正公布，同年九
月一日起施行之刑事訴訟法第一百五十九條第一項定有明文。而
所謂法律有規定者，即包括同法第一百五十九條之一至之五所規
定傳聞證據具有證據能力之例外情形。故如欲採被告以外之人於
審判外之言詞陳述為證據時，必須於判決內扼要述明其符合上開
何種傳聞證據例外情形之理由，否則即有違證據法則及判決不備
理由之違誤。原判決理由係以證人即第一審共同被告郭武松、另
證人謝明雄、劉鶴清、戴漢河於九十五年六月八日分別在法務部
調查局南投縣調查站（下稱南投縣調站）調查時之供述，資為諭
知被告無罪判決論據之一。然上開證人於南投縣調站之供證，依
上開修正刑事訴訟法規定，係屬審判外陳述，原則上並無證據能
力。原判決並未說明其如何符合上開傳聞證據之例外情形，乃遽
採為被告無罪判決之論據，已屬採證違法，且有判決理由不備之
違誤。(二)、原判決理由係以證人郭武松於南投縣調站調查時證稱
九十五年五月底某日近中午時，被告將四份茶葉禮盒送到伊家中
，要求伊幫忙轉送給陳錦勳、謝明雄、劉鶴清三人，說是議員戴
世銓拿來的；嗣於偵查中結稱被告交付茶葉禮盒時，沒有請求伊
要投票給予支持，伊將茶葉禮盒交予陳錦勳、謝明雄、劉鶴清時
，並未表示要他們支持被告，只有說係戴世銓議員寄放的；迨第
一審審理時證稱被告及其兒子來時，伊正在廁所，被告把茶葉放
在客廳，到廚房喊說茶葉是議員拿來的，且說要交給守望相助隊
隊長劉鶴清、副隊長陳錦勳、顧問團團長謝明雄，沒有講到有關
選舉內容之事，未要求伊支持選村長，伊約三、四分鐘出來，看
見渠等已在對面和他人講話，伊將茶葉交予陳錦勳、謝明雄、劉
鶴清時，說那是議員送的茶葉，沒有說是被告送的等語；渠於原
審審理時結證伊在長福村守望相助隊擔任顧問，被告與其子送來
四盒茶葉上都有戴世銓議員名片，說是議員要送給守望相助隊，
請伊拿給隊長、副隊長、顧問團長，伊轉交時說茶葉是戴議員送
的，託村長轉交的，沒有將戴世銓的名片取下等語。參諸扣案茶
葉禮盒包裝袋上，確實僅貼有戴世銓議員名片，未附著被告名片
或其任何競選文宣資料，已經原審當庭勘驗屬實，因認被告交付
該四盒茶葉時，顯未約使有投票權之郭武松、陳錦勳、謝明雄、
劉鶴清等人為投票權一定之行使或不行使，所為當不符合投票行
賄之犯罪構成要件，而為對渠有利之認定。然證人戴漢河於南投
縣調站調查時，證稱伊送茶葉禮盒予被告，係因其服務處成立，
可泡茶給客人喝，先前其子戴世銓競選縣議員時，被告曾給予幫
忙，為表感謝，故予以贊助，伊送茶葉禮盒給被告並未指定要贈
與何人等語；渠於偵查中亦為相同證述（見選他卷第三十二、三
十四、三十五頁）。是郭武松上開證稱被告將茶葉禮盒送至伊住
處時，表示係縣議員戴世銓所寄放，要伊代為贈予守望相助隊長
、副隊長等人云云，既與戴漢河上開所供不符，其真實性已屬堪
疑。觀諸郭武松於南投縣調站供稱南投縣國姓鄉長福村此次村長
選舉，伊支持被告，被告送茶葉禮盒予伊，伊猜想其用意係要伊
幫忙支持參選村長，據伊所知，被告以同一手法賄選買票者，除
伊之外，尚有託伊轉送之三人等語，渠嗣於偵查中復為相同意旨
之證述，且坦承確有本件投票受賄犯行無誤（見選他卷第二十三
頁、第二十五頁至第二十七頁）。似徵被告所以將縣議員戴世銓
之父戴漢河贈送之茶葉禮盒轉贈予郭武松，以及郭武松允以收受
，同係出於該次村長選舉之賄選目的。以上係對被告不利之卷證
，基於公平正義之維護，自有調查必要，原審對之未加詳酌、審
認，並於判決內說明不採之理由，乃遽為被告無罪之諭知，非惟
證據調查職責未盡，抑且理由不備。以上，或係檢察官上訴意旨
所指摘，或為本院得依職權調查之事項，應認原判決有撤銷發回
更審之原因。第一審共同被告郭武松經論處罪刑部分，因渠未據
提起第二審上訴，已經確定，原判決對該部分併予撤銷，不無疏
誤，附此敘明。
據上論結，應依刑事訴訟法第三百九十七條、第四百零一條，判
決如主文。
中　　華　　民　　國　九十六　年　　七　　月 　十二 　日
                      最高法院刑事第七庭
                          審判長法官  張　淳　淙
                                法官  劉　介　民
                                法官  張　春　福
                                法官  洪　昌　宏
                                法官  蔡　彩　貞
      本件正本證明與原本無異
                                      書  記  官
中　　華　　民　　國　九十六　年　　七　　月   十八　 日
                                                     m
